臺灣桃園地方法院刑事判決　　　　　　　　　　　　　　九十年度訴字第一七八號
　　公　訴　人　臺灣桃園地方法院檢察署檢察官
　　被　　　告　己○○
　　　　　　　　戊○○
　　右　一　人
　　選任辯護人　莊守禮律師
右列被告等因妨害自由等案件，經檢察官提起公訴（八十九年度偵字第一○○七四號
），本院判決如左：
    主  文
己○○、戊○○共同以非法方法，剝奪人之行動自由，己○○處有期徒刑伍月，戊○○處有期徒刑肆月，如易科罰金，均以參佰元折算壹日。
    事  實
一、緣己○○為找尋張登貴以催討債務，因認同學丁○○、壬○○二人知悉張登貴之
    下落，竟夥同戊○○、乙○○（應由檢察官另行偵辦）及另二名姓名年籍不詳年
    約十八歲之男子，共同基於以非法方式，剝奪他人行動自由之犯意聯絡，於民國
    八十九年七月五日凌晨零時三十分許，至桃園縣大園鄉○○○路一○二號「大園
    撞球場」，見丁○○及壬○○均在該處打撞球，即由戊○○持圓形硬物抵住丁○○腰部，並由己○○及戊○○自兩側勾住丁○○手臂；而乙○○則持長約三、四
    十公分，金屬製之手電筒，抵在壬○○胸前，並由另二不詳姓名之人分別勾住壬○○之一側手臂，及跟在壬○○身後，將丁○○及壬○○分別架住，未經結帳即
    帶出該撞球場，並將丁○○及壬○○分別押進兩台車號不詳之小客車內，由己○○、戊○○與丁○○同乘一車，另二名姓名不詳之人及乙○○則與壬○○共乘一
    車，用以監視丁○○及壬○○二人，隨即將丁○○及壬○○二人載至位於桃園縣
    中壢市○○路一九○號二樓，於案發時並無對外營業之「紐約客ＰＵＢ」，不准
    丁○○及壬○○離開，而剝奪該二人之行動自由。嗣因與丁○○一同前往「大園
    撞球場」之友人庚○○上完洗手間出來後，發現丁○○與壬○○均不見蹤影，經
    詢問櫃臺員工，認員工描述帶走丁○○及壬○○之人與己○○相似，始報警於同
    日凌晨二時三十分許，在上開ＰＵＢ查獲，丁○○及壬○○被剝奪行動自由之時
    間總計約二小時。
二、案經桃園縣警察局大園分局報告台灣桃園地方法院檢察署檢察官偵查起訴。
    理  由
一、訊據被告己○○、戊○○二人固承認有於前揭時、地，因己○○欲向張登貴催討
    債務，認同學丁○○及壬○○知悉張登貴下落，遂由己○○提議，與許賢文、乙○○及其他二名姓名不詳之人，駕駛二台自小客車，自「大園撞球場」將丁○○
    及壬○○二人帶往「紐約客ＰＵＢ」之事實，惟矢口否認有何妨害自由犯行，辯
    稱：沒有強押丁○○及壬○○，該二人均係自願離開撞球場，一同去尋找張登貴
    ，到「紐約客ＰＵＢ」時，大家在聊天喝酒，並未剝奪丁○○及壬○○之行動自
    由，至多只是使被害人行無義務之事云云。經查：
（一）、由被告戊○○於本院九十年四月二日訊問時供稱：乙○○有拿黑色手電筒，
        坐在車上時均未聊天等語，及被告二人上開供述觀之：被告己○○與丁○○
        既係相互認識之同學，己○○本得自行前往撞球場找尋丁○○，何需邀同其
        他朋友共五人一起前往，同行之乙○○尚且攜帶手電筒前往，被告等人之舉
        動已有可疑；又本件被害人丁○○若非被迫上車，何以在車內與認識之己○○均未交談？此亦與常情有違。
（二）、次查，右揭犯罪事實，業據被害人丁○○、壬○○於警、偵訊及本院調查時
        指述綦詳（見偵查卷第十至第十七頁、第四十七頁背面、本院九十年五月二
        十一日、同年七月二十五日訊問筆錄），經核與證人即大園撞球場職員丙○○到庭證述：當時伊在櫃臺，看到五、六個人下來找被害人二人，看到一名
        男子拿出一支顏色為黑色、類似鐵棒之東西，抵住壬○○胸前，隨後又收起
        來，之後壬○○兩邊被人家架住離開球場，平常客人應該從櫃臺離開，但當
        天被害人等人沒有結帳，從柱子旁邊沒有經過櫃臺，很快離開，以前被害人
        二人常來，不會沒有付錢就離開（見偵查卷第二十三頁、第四十頁、九十年
        五月二十一日訊問筆錄）等語；及亦為該撞球場員工之證人甲○○到庭證述
        ：當時在櫃臺上班，看到五、六個人下來，有看到一人拿約三、四十公分常
        類似鐵棒之東西，是黑色等中間並有一段是銀色的，架在壬○○胸前，另有
        一人用手勾住壬○○手臂，當時庚○○在洗手間，出來後問伊被害人二人為
        什麼不見了（見偵查卷第二十頁、第四十頁、本院同上訊問筆錄）等語相符
        ，復經證人庚○○到庭證述：伊係丁○○之女友，跟丁○○、壬○○一起去
        打撞球，上洗手間回來人就不見了，後來問櫃臺的人，櫃臺的人說被害人二
        人被押走，說出把他們架走的人之長相，伊猜是己○○，就去報警，伊知道
        己○○之店在哪裡，就帶警察去等語無誤（見本院同上訊問筆錄）。
（三）、再經本院勘驗大園撞球場當日之監視錄影帶，發現：當日被告二人及其餘不
        詳姓名之二人從樓梯走下大園撞球場，約一、二分鐘後，被告二人分別勾住
        被害人丁○○之手臂走上球場樓梯，接著由一不詳姓名之人勾住壬○○手臂
        ，並有二不詳姓名之人跟在後方走上樓梯，被害人二人走出撞球場時，均未
        至櫃臺結帳等情，有本院九十年六月二十六日、同年七月二十五日勘驗筆錄
        附卷可憑，並有監視錄影帶二卷扣案可資佐證，上開勘驗結果經核與被害人
        二人及上開證人三人所述情節均相吻合，足見被害人二人確係由被告二人等
        架出大園撞球場，強押至自小客車內無誤。
（四）、又警方至紐約客ＰＵＢ查獲被告時，該ＰＵＢ並未對外營業，被害人二人當
        時亦未與他人聊天喝酒，在場之人多為己○○之朋友乙節，業據證人即查獲
  警員辛○○及黃奇仁分於本院九十年十月二十二日調查時到庭證稱：當時店
        裡只開小燈，其他燈都沒有開，也沒有放音樂，總共只有十幾二十個人，都
        是男生，吧台裡面沒有服務生，被害人和己○○都是坐在門口右邊之長桌，
        同桌其他人都說是己○○之朋友，當時被害人沒有和其他人在喝酒聊天等情
        屬實。是該ＰＵＢ當時既未對外營業，並無熱鬧歡愉之氣氛，顯見被害人二
        人並非自願與朋友至該處同歡，更遑論有在該處喝酒聊天之事實。況現場之
        人又多為己○○之朋友，而與被害人二人同坐一桌，足見被害人二人應係在
        被告等人之監督下，無法離去，亦無法對外呼救。再參酌被害人丁○○既與
        女友庚○○一同至撞球場打撞球，若欲與朋友一起轉往ＰＵＢ聊天喝酒，應
        等候庚○○一同前往，然丁○○卻未等候庚○○即前往紐約客ＰＵＢ，直至
        為警發現時於兩個小時內均未與庚○○聯絡，益見被害人二人確遭被告等強
        行押走，行動自由並遭限制無誤。
（五）、綜上所述，被告二人上開辯解，不足採信。本件事證已明，被告二人犯行均
        堪認定，應依法論科。
二、按刑法第三百零二條第一項之剝奪人行動自由罪與同法第三百零四條第一項之強
    制罪，其所保護之法益，固均為被害人之自由，惟前者重在保護個人之行動自由
    ；後者重在保護個人之意思自由。故如以私行拘禁或其他非法方法妨害人自由，
    縱其目的在使人行無義務之事，或妨害人行使權利，仍應逕依第三百零二條第一
    項論罪，並無適用第三百零四條第一項之餘地，最高法院七四年度台上字第三六
    五一號判決可資參照，是本件被告等人強押被害人二人自大園撞球場至紐約客Ｐ
    ＵＢ之行為，已達妨害被害人行動自由之程度，自應論以刑法第三百零二條第一
    項之罪。次按刑法第三百零二條第一項所謂以其他非法方法，剝奪人之行動自由
    ，係對於同條項私行拘禁之補充規定，若於剝奪被害人之行動自由後將被害人拘
    禁於一定之處所，繼續較久之時間，即屬私行拘禁。如被告第一次將被害人拘禁
    於其租住處逾十二小時，第二次又將被害人拘禁於同址二日餘，依主要規定優於
    補充規定之原則，自應以私行拘禁論處，不應宣告補充規定之罪名，亦有最高法
    院八十六年度台上字第三六一九號判決可資參照。是本件被告等人剝奪被害人二
    人行動自由之時間約為二小時，且在紐約客ＰＵＢ時，並未以鎖禁或綑綁等方式
    直接強制被害人二人之自由，仍讓被害人坐於開放之空間內，而以多數人監視之
    方式間接限制被害人二人之行動自由，應無長時間剝奪被害人行動自由之意，是
    本件被告等人並非以私行拘禁之方式剝奪被害人二人之行動自由。核被告己○○
    、戊○○所為，均係犯刑法第三百零二條第一項之以非法方法剝奪他人行動自由
    罪，被告等人以一妨害自由行為，同時限制被害人丁○○、壬○○之自由，係一
    行為同時侵犯數法益，為想像競合犯，應從一重之以非法方法剝奪他人行動自由
    罪處斷。被告二人與乙○○及其餘不詳姓名之二人間，就上揭犯行，有犯意聯絡
    及行為分擔，皆為共同正犯。爰審酌被告二人犯罪之動機係因己○○欲催討債務
    ，由己○○主導並邀集其餘被告共同為之，剝奪被害人二人自由之時間長達二小
    時，迄未與被害人達成和解，及犯後態度等一切情狀，分別量處如主文所示之刑
    ，次查被告行為後刑法第四十一條易科罰金之規定，已於九十年一月四日修正，
    並經總統於同年月十日公布，業於同年月十二日生效，修正後得易科罰金之規定
    ，由最重本刑三年以下有期徒刑之罪，修正為五年以下有期徒刑之罪，兩者相較
    ，以新法較有利於被告，依刑法第二條第一項前段規定，應適用新法處斷，爰併
    依修正後刑法第四十一條第一項前段，均諭知易科罰金之折算標準。
據上論斷，應依刑事訴訟法第二百九十九條第一項前段，刑法第二條第一項前段、第
二十八條、第三百零二條第一項、修正後刑法第四十一條第一項前段、罰金罰鍰提高
標準條例第一條前段、第二條，判決如主文。
本案經檢察官柯怡如到庭執行職務。
中        華        民        國    九十一   年    三    月    十五     日
                              臺灣桃園地方法院刑事第四庭
                                  審判長法  官   陳世宗
                                        法  官   鄭新後
                                        法  官   游士珺
右正本證明與原本無異。
如不服本判決，應於判決送達後十日內向本院提出上訴狀( 應附繕本 )，上訴於
臺灣高等法院。
                                        書記官   王曉雁
中        華        民        國     九十一   年   三   月    二十五    日
附論罪科刑之法條：
刑法第三百零二條
私行拘禁或以其他非法方法，剝奪人之行動自由者，處五年以下有期徒刑、拘役或三
百元以下罰金。
因而致人於死者，處無期徒刑或七年以上有期徒刑，致重傷者，處三年以上十年以下
有期徒刑。
第一項之未遂犯罰之。
